臺灣高等法院臺中分院民事判決　　　　　　 96年度上字第1號
上　訴　人　丙○○
訴訟代理人　吳紹貴律師
　　　　　　王銘助律師
複　代理人　蘇志淵律師
被　上訴人　丁○○
　　　　　　庚○○
　　　　　　甲○○
　　　　　　辛○○
上二人共同
訴訟代理人　張豐守律師
複　代理人　張淑琪律師
被　上訴人　子○○
兼上一人
訴訟代理人　癸○○
被　上訴人　戊○○
　　　　　　壬○○
　　　　　　己○○
上一人
訴訟代理人　乙○○
上列當事人間請求分割共有物事件，上訴人對於中華民國95年10
月25日台灣台中地方法院94年度訴字第832號第一審判決提起上
訴，本院於民國96年12月18日言詞辯論終結，判決如下：
    主      文
原判決廢棄。
兩造共有坐落台中縣清水鎮○○○段菁埔小段第一一六地號土地
，地目田，面積八千三百九十平方公尺，應分割如附圖（即台中
縣清水地政事務所九十六年三月十六日鑑定圖）丁案所示：編號
Ａ部分面積一千九百七十三平方公尺分歸被上訴人甲○○取得；
B1部分面積一百二十七平方公尺分歸被上訴人辛○○取得；B2部
分面積一千一百八十八平方公尺分歸被上訴人庚○○取得；B3部
分面積八百七十四平方公尺分歸被上訴人戊○○取得；B4部分面
積六百五十八平方公尺分歸被上訴人己○○取得；B5部分面積七
百五十二平方公尺分歸被上訴人壬○○取得；Ｃ部分面積一百一
十二平方公尺分歸被上訴人癸○○取得；Ｄ部分面積三百二十九
平方公尺分歸被上訴人子○○取得；Ｅ部分面積五百三十四平方
公尺分歸上訴人丙○○取得；Ｆ部分面積一千三百四十五平方公
尺分歸被上訴人丁○○取得；G部分面積四百九十八平方公尺，
分歸兩造按如附表一所示應有部分比例保持共有。
被上訴人甲○○、辛○○、庚○○、己○○應補償上訴人丙○○
、被上訴人戊○○、壬○○、癸○○、子○○、丁○○各如附表
二所示之金額。
第一、二審訴訟費用由兩造按如附表一所示應有部分比例負擔。
    事實及理由
一、上訴人主張：
（一）坐落台中縣清水鎮○○○段菁埔小段116地號，地目田，
      面積8,390平方公尺之土地（下稱系爭土地）為兩造所共
      有，其應有部分如附表一所示。系爭土地依其使用目的並
      無不能分割之情形，且兩造亦未訂立不分割之特約，惟未
      能達成分割之協議，爰依民法第824條規定請求裁判分割
      。
（二）為期公平、合理原則，發揮土地最大經濟效用，並符合都
      市計畫土地之劃定，應採附圖所示之戊分割方案，依該方
      案，分得Ｃ部分之土地較為集中，而非狹長難以利用，有
      助於系爭土地經濟價值之利用；而被上訴人甲○○所分得
      Ａ部分土地，甚為方整，使用大型農機具極為便利，並無
  　  不利於其農作之處；另被上訴人庚○○、戊○○、己○○
      、壬○○、辛○○等五人，依戊案分割，亦不損及其等原
      有地上建物。故基於使用上之完整性、交通便利及發揮物
      盡其用之考量下，戊分割方案實為最為公平合理，並符全
      體共有人之利益之方案。至被上訴人甲○○所提丁分割方
      案並不妥適，蓋採該分割方案，將造成分得C部分之共有
      人癸○○土地過於狹長，面寬僅約3公尺50公分，不利於
      使用大型農機具。
（三）系爭土地採丁、戊分割方案分割後各筆土地之價格業經華
      聲科技不動產估價師聯合事務所鑑定完畢，並有不動產鑑
　　　定報告書在卷可稽，足見系爭土地分割後確有價差存在，
　　　各共有人間自有價差補償之必要。在採戊案下，上訴人丙
      ○○與被上訴人癸○○、子○○、丁○○達成協議，除就
      華聲科技不動產估價師聯合事務所之鑑定價格兩造互為找
      補外；另就被上訴人甲○○分得土地價差部分，願再按丙
      ○○、癸○○、子○○、丁○○之土地持分比例（534/23
      20：112/2320：329/2320：1345/2320），再多補償被上
      訴人甲○○依戊案所鑑定應受補償金額之2倍即新台幣（
      下同）1,029,140元予甲○○，亦即由丙○○、癸○○、
      子○○、丁○○分別再予補償236,880元、49,683元、
      145,942元、596,635元予被上訴人甲○○；對被上訴人甲
      ○○更屬有利。並上訴聲明：（一）原判決廢棄；（二）
　　　兩造共有之土地坐落於台中縣清水鎮○○○段菁埔小段第
 　　 一一六地號土地（地目田、面積8390平方公尺），請准予
  　　分割如附圖戊案所示：A部份面積1973平方公尺分歸被上
    　訴人甲○○取得；B1部份面積127平方公尺分歸被上訴人
      辛○○取得；B2部份面積1188平方公尺分歸被上訴人庚○
      ○取得；B3部份面積874平方公尺分歸被上訴人戊○○取
      得；B4部份面積658平方公尺分歸被上訴人己○○取得；
      B5部份面積752平方公尺分歸被上訴人壬○○取得；C部份
      面積112平方公尺歸被上訴人癸○○取得；D部份面積329
      平方公尺分歸被上訴人子○○取得；E部份面積534平方公
      尺分歸上訴人丙○○取得；F部分面積1345分歸被上訴人
      丁○○取得；G部分面積498平方公尺，由兩造共同取得，
      並按應有部分比例保持共有；（三）訴訟費用由被上訴人
      等共同負擔。
二、被上訴人主張：
（一）甲○○、辛○○部分：
     １、被上訴人不同意依戊方案為分割：(1)系爭土地目前主
         要使用北邊338-1地號水利地下方之灌溉溝渠引水耕作
         ，該溝渠係由被上訴人甲○○及辛○○兄弟等人向清
         水鎮公所爭取開挖興建，長期以來由被上訴人斥資維
         護，上訴人從無聞問。惟依上訴人主張之分割方法，
         甲○○將無法利用該338-1地號之水源灌溉耕作，不唯
         與使用現狀不符，且未出資修築該灌溉溝渠之共有人
         卻可分得被上訴人已施設之上開設備，有失公平。
         (2)系爭土地依共有人之分管約定，係由被上訴人劉守
         禮及辛○○五兄弟使用，至於上訴人及被上訴人劉建
         嘉、癸○○、子○○並未使用系爭土地，為兩造所不
         爭。上訴人及丁○○、癸○○、子○○等四人亦非專
         業務農者，其等將來分配取得之土地，應非供農耕使
         用。如使其等分配之土地臨接主要灌溉水源，於其等
         無益，卻使甲○○蒙受重大損害，無法達到地盡其利
         。
     ２、被上訴人主張應依丁案所示分割方法，使分割後各宗
         土地之地形均方正，有利於使用，不僅兼顧全體共有
         人之利益，且符合土地使用之公平性及合理性。且經
         華聲不動產估價師聯合事務所鑑定結果，如依丁案為
         分割，土地整體價值較上訴人主張之戊案為高，有助
         於土地價值之提昇，應認為丁案最為適當。
     ３、系爭土地地目為田，使用分區為農業區，有土地謄本
         及上訴人提出之使用分區證明書可證；該地只能供耕
         作使用，目前除被上訴人庚○○等人興建之建物及私
         設道路外，其餘土地均種植水稻等情，亦經原審及鈞
         院現場勘驗屬實。而影響耕作之成果者，不外耕作者
         之勤惰、耕作技巧、及施肥等因素，此與地形狹長與
         否，尚無直接關連。況上訴人及丁○○、癸○○、劉
         壽興等四人一再主張將來分配取得土地後要興建農舍
         ，足證無意供農耕使用。其以丁案Ｃ部分土地不利劉
         壽信使用大型農機具云云，尚無可取。況取得Ｃ部分
         土地之共有人癸○○持分較少，該部分面積也較小，
         不能僅憑持有面積較小的共有人之土地耕作情狀影響
         到其他共有人的土地價值及利用。
     ４、系爭土地經華聲科技不動產估價師聯合事務所鑑定後
         ，認有價差存在，被上訴人對該鑑定報告書無意見，
         並主張依其鑑定結果，為本件找補金額之計算基礎，
         以符公平。
     ５、被上訴人甲○○依據分管契約，於系爭土地上種植水
         稻已數十年，迄今不輟，日後亦仍持續耕作，並賴以
         維生。而其係利用系爭土地北邊338-1地號下方之溝渠
         引水灌溉，如依戊方案分割，將使甲○○無水源可供
         使用，而蒙生重大不利。又上訴人固提出採取戊方案
         時願以鑑定報告價差之三倍補償甲○○，惟甲○○無
         法接受前開補償方法。並答辯聲明：（一）上訴駁回
         ；（二）第二審訴訟費用由上訴人負擔。
（二）被上訴人丁○○、子○○、癸○○部分：同意依戊案為分
      割，採戊案分割時　除按鑑定報告第6頁之應受補償額配
      賦表給付外，並願與上訴人按應有部分比例，再補償被上
      訴人甲○○1,029,140元。至系爭土地北邊溝渠乃公家所
      施設及維護，並非僅由被上訴人甲○○維護。
（三）被上訴人庚○○、己○○部分：同意依丁案為分割，惟被
      上訴人出入並未使用公有道路，卻須比例分擔，且出入道
      路亦較為狹窄，被上訴人若須補償其他共有人金錢，顯不
      合理。
（四）被上訴人戊○○部分：同意依丁案為分割，惟被上訴人都
      是使用自己分得土地上的私設道路，關於公有道路部分並
      無使用，故希望其他共有人補償被上訴人公有道路分擔比
      例部分。
（五）被上訴人壬○○、辛○○部分：同意依丁案為分割。
三、按各共有人，得隨時請求分割共有物。共有物之分割方法不
    能協議決定者，法院得因任何共有人之聲請，命以原物分配
    於各共有人，民法第823條第1項、第824條第2項分別定有明
    文。本件上訴人主張系爭土地，為兩造所共有，應有部分如
    附表一所示；又系爭土地位於台中港特定區都市計劃內，地
    目為田，編定為農業區，亦無因物之使用目的不能分割之情
    事，兩造亦未訂有不分割之協議，惟兩造就分割方法無法達
    成協議等情，已據其提出與所述相符之土地登記謄本、地籍
    圖謄本等件為證，且為被上訴人所不爭執，是上訴人之主張
    自堪信為真實。從而，上訴人依民法第824條第2項規定，訴
    請以判決分割系爭土地，以原物分配於各共有人，於法即無
    不合。
四、按共有人因共有物分割之方法不能協議決定，而提起分割共
    有物之訴，應由法院依民法第八百二十四條命為適當之分配
    ；又共有物分割之方法，法院應斟酌當事人之聲明，共有物
    之性質，共有人之意願、利害關係、經濟效用及全體共有人
    之利益等公平決定，並不受當事人主張之拘束，法院為顧及
    全體共有人所得利用之價值等情形，本有自由裁量之權。查
    ，系爭土地北臨巷道，西北臨台中縣清水鎮○○○路（台１
    線），該路往北可至大甲鎮，往南可接梧棲鎮，鄰近多為交
    通要道，交通便利；又系爭土地上除有被上訴人庚○○、戊
    ○○、己○○、壬○○、辛○○等人興築之建物及私設道路
    外，其餘為稻田，附圖所示A部分稻田並為被上訴人甲○○
    所耕作，上訴人及被上訴人丁○○、癸○○、子○○並未使
    用系爭土地等情，業據原審及本院分別至現場勘驗屬實，有
    勘驗筆錄、現場照片在卷可憑（見原審卷第79至84頁，本院
    卷第74至85頁）。本院審酌：無論採取附圖所示丁案或戊案
    之分割方案，被上訴人庚○○、戊○○、己○○、壬○○、
    辛○○等五人所分得之位置及面積均相同，且不損及其等原
    有地上建物，復為其他共有人所同意；另因部分共有人分得
    土地未與北面巷道相通以為聯外道路，自有設置編號D部分
    土地供作道路使用之必要，復為提昇整筆土地之利用價值；
    並考量日後各共有人方便及為保持道路通暢，以由全體共有
    人保持共有為宜。惟如採取丁案為分割方式，較符合各共有
    人使用現狀，各共有人分得之土地亦甚方正；雖被上訴人癸
    ○○所分得Ｃ部分之土地較為狹長，此因其應有部分較少之
    故，復無不能耕作情形，又其耕作面積較小，衡情，亦無非
    使用大型農機具耕作不可。反之，如採戊案所示分割方法，
    則臨接中華路部分之土地，為應有部分比例較少之被上訴人
    癸○○（應有部分為239／16776）、子○○（應有部分699
    ／16776）取得，應有部分達全部土地四分之一之被上訴人
    甲○○，則分得裡地，有失公允；且丁案所示分割方案，亦
    為應有部分合計較多之多數共有人所同意。雖上訴人丙○○
    及被上訴人癸○○、子○○、丁○○表示願意依戊案所鑑定
    應受補償金額之2倍補償被上訴人甲○○，但未為被上訴人
    甲○○所接受。是本院顧及公平均衡原則，並審酌各共有人
    之利害關係、目前使用現況、意願、共有物之性質及各共有
    人分得部分所得利用之價值暨經濟效用等情形，認以採取如
    附圖丁案所示分割分法為宜。又系爭土地地目雖為田，因經
    台中港特定區都市計劃編定為農業區，故採丁案分割結果，
    分割後之宗數雖超過共有人數，亦不受農業發展條例第16
    條第2項規定之限制，而得辦理分割登記，亦據台中縣清水
    地政事務所以96年11月29日清地測字第0960021507號函覆本
    院在卷（見本院卷第190頁）。
五、按法院裁判分割共有物，除應斟酌各共有人之利害關係及共
    有物之性質外，尚應斟酌共有物之價格、經濟效用以及全體
    共有人之利益等公平決之。倘共有人中有不能按其應有部分
    受分配，或所受分配之不動產，其價格不相當時，法院非不
    得命以金錢為補償，最高法院57年台上字第2117號判例足參
    。又共有物之原物分割，依民法第八百二十五條規定觀之，
    係各共有人就存在於共有物全部之應有部分互相移轉，使各
    共有人取得各自分得部分之單獨所有權。故原物分割而應以
    金錢為補償者，倘分得價值較高及分得價值較低之共有人均
    為多數時，該每一分得價值較高之共有人即應就其補償金額
    對於分得價值較低之共有人全體為補償，並依各該短少部分
    之比例，定其給付金額，方符合共有物原物分割為共有物應
    有部分互相移轉之本旨（最高法院89年台上字第1493號判決
    意旨參照）。查系爭土地分割後因臨路及坐落位置之情形不
    同而價值有所差異，此有台中縣清水地政事務所檢送之分算
    表可參（見本院卷第111頁）；並經本院囑託華聲科技不動
    產估價師聯合事務所鑑定，經該公司派員實地調查鄰近地價
    ，並由參與人員根據當地里鄰環境、交通情況、公共設施、
    使用現況、經濟發展程度及房地產交易現況等因素，鑑定結
    果：認為本件中華北路路線價為每坪20,000元，北側巷道價
    為每坪160,000元，分割巷價位區為每坪140,000元，裡地價
    位區為每坪120,000元等情，有華聲公司96年9月7日華估字
    第80389號函（見本院卷第135頁）及所附鑑定報告書可稽。
    是系爭土地分割後各共有人實際分得之土地價值，相較於分
    割前應有部分價值，確有增減之情形（詳鑑定報告第5、6頁
    ）。是依附圖丁案分割結果，獲分配土地價值較高之被上訴
    人甲○○、辛○○、庚○○、己○○應補償獲分配土地價值
    較低之上訴人丙○○及被上訴人戊○○、壬○○、癸○○、
    子○○、丁○○各如附表二所示金額。至被上訴人庚○○、
    己○○、戊○○抗辯其等出入並未使用G部分道路，故不同
    意補償其他共有人或要求其他共有人補償，尚屬無據。
六、綜上所述，被上訴人請求分割系爭土地，應依前述如附圖丁
    案所示方法分割，並命由被上訴人甲○○、辛○○、庚○○
    、己○○應分別以如附表二所示金額，各補償上訴人丙○○
    及被上訴人戊○○、壬○○、癸○○、子○○、丁○○各如
    附表二所示金額。原審所命分割方法，固無不當，惟因兩造
    就分割方案所示D部分土地，同意留設4米道路，故原審所命
    分割方法，已無法維持；且原審認兩造分割取得之各筆土地
    並無價差，而未命以金錢補償及定其給付金額，亦有未當。
    上訴意旨求予廢棄，為有理由，爰由本院廢棄改判如主文第
    二、三項所示。
七、本件分割共有物，兩造間有不同意分割之意見，惟依當時之
    情況，係屬於防禦自己權利所必要之行為，故命兩造各按應
    有比例負擔一部分訴訟費用，較為公允。
八、本件事證已臻明確，兩造其餘陳述與舉證，認於判決結果不
    生影響，無予逐一論述之必要，附此敘明。
九、據上論結，本件上訴為有理由，依民事訴訟法第450條、第
    78條、第81條第2款，判決如主文。
中　　華　　民　　國　　96　　年　　12　　月　　31　　日
　　　　　　　　　民事第二庭　  審判長法　官  邱森樟
　　　　　　　　　　　　　　　　      法　官  蔡秉宸
　　　　　　　　　　　　　　　　      法　官  翁芳靜
以上正本係照原本作成。
如對本判決上訴，須於收受判決送達後20日內向本院提出上訴書
狀，其未表明上訴理由者，應於提出上訴後20日內向本院提出上
訴理由書（須按他造人數附具繕本）。
上訴時應提出委任律師為訴訟代理人之委任狀。具有民事訴訟法
第466條之1第1項但書或第2項之情形為訴訟代理人者，另應附具
律師及格證書及釋明委任人與受任人有該條項所定關係之釋明文
書影本。
                                      書記官  許美惠
中　　華　　民　　國　　96　　年　　12　　月　　31　　日
                                                      Ｍ
附表一：
┌──┬────┬─────────┐
│編號│共有人  │   應有部分       │
├──┼────┼─────────┤
│  1 │甲○○  │    24分之6       │
├──┼────┼─────────┤
│  2 │癸○○  │  16776分之239    │
├──┼────┼─────────┤
│  3 │子○○  │  16776分之699    │
├──┼────┼─────────┤
│  4 │丙○○  │   8388分之568    │
├──┼────┼─────────┤
│  5 │丁○○  │  8388分之1429    │
├──┼────┼─────────┤
│  6 │庚○○  │ 30000分之4518    │
├──┼────┼─────────┤
│  7 │戊○○  │   8388分之929    │
├──┼────┼─────────┤
│  8 │己○○  │    720分之60     │
├──┼────┼─────────┤
│  9 │壬○○  │   8388分之799    │
├──┼────┼─────────┤
│  10│辛○○  │  30000分之482    │
└──┴────┴─────────┘
附表二
各共有人應受補金額配賦表（丁方案）
┌──────┬──────┬──────┬──────┬──────┬──────┬──────┬────┐
│            │   戊○○   │   壬○○   │   癸○○   │   子○○   │   丙○○   │   丁○○   │ 合  計 │
│            │（-63,323） │（-288,023）│（-34,938） │（-89,597） │（-121,950）│（-384,074）│        │
├──────┼──────┼──────┼──────┼──────┼──────┼──────┼────┤
│   甲○○   │      53,261│     242,258│      29,387│      75,361│     102,573│     323,048│ 825,888│
│（+825,888）│            │            │            │            │            │            │        │
├──────┼──────┼──────┼──────┼──────┼──────┼──────┼────┤
│   辛○○   │       5,738│      26,098│       3,166│       8,118│      11,049│      34,801│  88,970│
│（+88,970） │            │            │            │            │            │            │        │
├──────┼──────┼──────┼──────┼──────┼──────┼──────┼────┤
│   庚○○   │       1,996│       9,078│       1,101│       2,824│       3,844│      12,104│  30,947│
│（+30,947） │            │            │            │            │            │            │        │
├──────┼──────┼──────┼──────┼──────┼──────┼──────┼────┤
│   己○○   │       2,328│      10,589│       1,284│       3,294│       4,484│      14,121│  36,100│
│（+36,100） │            │            │            │            │            │            │        │
├──────┼──────┼──────┼──────┼──────┼──────┼──────┼────┤
│            │            │            │            │            │            │            │        │
│  合    計  │      63,323│     288,023│      34,938│      89,597│     121,950│     384,074│ 981,905│
└──────┴──────┴──────┴──────┴──────┴──────┴──────┴────┘
註：(1)"+"表示分配土地價值大於持分土地價值，應付補償金額。
    (2)"-"表示分配土地價值小於持分土地價值，應受補償金額。
